【裁判字號】    89,訴,43
【裁判日期】    891011
【裁判案由】    給付票款等
【裁判全文】
臺灣士林地方法院民事判決  八十九年度訴字第四三號
    原      告  甲○○原名：.
    訴訟代理人  吳志勇律師
                杜淑君律師
                潘曉真律師
    被      告  戊○○  住台北縣淡水鎮○○街五六巷三號
    訴訟代理人  葉秀美律師
    被      告  丁○○  住台北縣淡水鎮○○街五六巷三號
                乙○○  住同右.
                丙○○  住台北市○○區○○路二一巷四弄十號三樓
                己○○  住台北縣淡水鎮○○街一○八巷十二之二號
                庚○○  住台北縣淡水鎮○○街一四二號
                辛○○  住台北縣淡水鎮○○路二○六號
右當事人間請求給付票款等事件，本院判決如左：
    主    文
被告應連帶給付原告新台幣參佰萬元，及自民國八十八年二月五日起，至清償日止，
按週年利率百分之六計算之利息。
訴訟費用由被告連帶負擔。
本判決得假執行。
    事    實
甲、原告方面：
一、聲明：
（一）被告應連帶給付原告新台幣（下同）佰萬元，及自民國八十八年二月五日起
      ，至清償日止，按年息百分之六計算之利息。
（二）請准依職權宣告假執行。
二、陳述：
（一）緣被告戊○○於八十五年二月五日交付發票日為八十五年二月五日，到期日為
      八十八年二月五日，金額為三百萬元，發票人為許金源之本票一紙（下稱：系
      爭本票）給原告，用以向原告借貸三百萬元，其後原告依戊○○之指示，陸續
      將總額超過三百萬元之金額匯入其與其親屬共同經營之展安實業有限公司（下
      稱：展安公司）於中國信託商業銀行之帳戶內，可證被告戊○○與原告間確實
      存有消費借貸關係，故被告戊○○依同法第四百七十八條之規定應負返還借款
      之責任。
（二）展安公司是由被告戊○○擔任負責人，股東都是家族成員，而且被告戊○○與
      原告之其他筆借貸關係，也都是約定由原告將借款匯入展安公司，或由展安公
      司開公司票作為借款擔保，可見原告提出之匯款資料足證原告與被告戊○○間
      有借款之事實。
（三）原告經由被告戊○○之轉讓取得系爭本票，依法即得請求系爭本票發票人許金
      源給付票款，惟許金源於八十七年九月十八日死亡，其配偶早於八十四年六月
      十五日死亡，被告全體為其法定繼承人，依民法第一千一百四十八條之規定，
      被告應繼受許金源對原告應負之付款責任。
（四）雖許金源前曾提供土地設定最高限額二百四十萬元之抵押權，擔保原告對被告
      戊○○之債權，然姑不論原告尚未就被告因繼承取得之抵押物實行抵押權，當
      亦無從得知上開抵押權實行之結果可否使原告對被告戊○○之債權全數受償。
      且原告對被告之債權若果已受償而竟為強制執行之聲請時，被告亦可循強制執
      行法之程序為救濟，並不影響原告之票款給付請求權。且被告戊○○曾持多紙
      支票向原告借貸金錢，並因此積欠原告三千餘萬元之債務，故原告若為抵押權
      之實行，所持之債權證明亦不同於本件原告對被告戊○○所主張之借款債務，
      而不致有重複請求之情形。
（五）綜上，爰依借款返還請求權請求被告戊○○返還借款，同時基於繼承之法律關
      係以及票款請求權請求被告連帶給付票款三百萬元，及自到期日起之法定遲延
      利息。
三、證據：提出本票、戶籍謄本、繼承系統表、許金源除戶戶籍謄本、台北區中小企
          業銀行匯款回條聯、展安實業有限公司變更登記事項卡、他項權利證明書
          、抵押權設定契約書、土地登記謄本為證。
          聲請訊問證人許俊義、林勇助。
          聲請鈞院向臺北縣淡水鎮戶政事務所調取許金源印鑑證明申請書、印鑑登
          記申請書。
          聲請鈞院向台北縣淡水地政事務所調取抵押權設定契約書暨其他相關資料
          。
          聲請鈞院向臺北縣淡水鎮農會調取許金源所簽訂之借貸契約書及其他相關
          資料。
乙、被告戊○○方面：
一、聲明：原告之訴駁回。
二、陳述：
（一）本件被告戊○○並未於八十五年二月五日向原告借款三百萬元，被告之父許金
      源亦未簽發系爭本票，因此原告應就系爭本票簽章之真正以及有消費借貸之事
      實負舉證責任。
（二）縱認系爭本票上發票人之印文為真正，然此亦非許金源所蓋，而係遭人盜用，
      至本票上發票人之簽名與印鑑證明上「許金源」之簽名筆跡亦顯不相同，足證
      許金源並未簽發系爭本票至明。
（三）否認系爭本票是由被告戊○○或被告之父許金源交付原告，且系爭本票之原因
      關係並不存在。
丙、被告丁○○、乙○○、丙○○、己○○、庚○○、辛○○（下稱：被告丁○○等
    六人）均未於言詞辯論期日到場，亦未提出書狀作何聲明或陳述。
    理      由
壹、程序方面：
一、按訴狀送達後，原告不得將原訴變更或追加他訴，但該訴訟標的對於數人必須合
    一確定時，追加其原非當事人之人為當事人者，不在此限，民事訴訟法第二百五
    十五條第一項但書第五款定有明文。查原告於起訴狀中基於票據關係以及民法第
    一千一百四十八條之規定，對發票人許金源之部分繼承人戊○○、丁○○、乙○○、丙○○、己○○起訴請求連帶給付票款，嗣又追加許金源之其餘繼承人庚○○、辛○○為被告，核與上開規定相符，本院即應依法審理，合先敘明。
二、又按訴狀送達後，原告不得將原訴變更或追加他訴，但不甚礙被告之防禦及訴訟
    之終結者，不在此限，民事訴訟法第二百五十五條第一項但書第七款亦有明文。
    經查，原告於起訴狀中主張被繼承人許金源於八十五年二月五日向原告借款三百
    萬元，爰基於民法第四百七十八條以及第一千一百四十八條之規定，請求被告（
    即許金源之繼承人）連帶返還借貸款項之部分，嗣於第三次言詞辯論期日訊問證
    人後，原告即具狀改稱：應係被告戊○○（即許金源之繼承人之一）於上開時間
    向原告借貸金錢，爰依民法第四百七十八條規定，請求被告戊○○返還三百萬元
    等語，而為訴之變更（當事人變更），然原告並未就其變更之消費借貸關係提出
    新的攻擊方法或舉證，仍援用原已提出之訴訟資料，且當事人變更後，被告戊○○於其後言詞辯論期日亦均到場辯論，本院因認對於被告之防禦及訴訟之終結不
    生影響，併此敘明。
三、本件被告丁○○等六人未於言詞辯論期日到場，核無民事訴訟法第三百八十六條
    各款所列情形，應依原告之聲請，就此部分由其一造辯論而為判決。
貳、得心證之理由：
一、本件原告主張被告戊○○於八十五年二月五日交付系爭本票給原告，用以向原告
    借貸三百萬元，其後原告依戊○○之指示，陸續將總額超過三百萬元之金額匯入
    其與其親屬共同經營之展安公司之帳戶內，故被告戊○○依同法第四百七十八條
    之規定應負返還三百萬元借款之責，又原告經由被告戊○○之轉讓取得系爭本票
    ，依法即得請求系爭本票發票人許金源給付票款，惟許金源於八十七年九月十八
    日死亡，被告全體為其法定繼承人，爰併依民法第一千一百四十八條以及票據法
    律關係請求，被告連帶給付票款三百萬元，及自到期日起，至清償日止，按週年
    利率百分之六計算之利息等語。
二、被告戊○○則以其並未於八十五年二月五日向原告借款三百萬元，被告之父許金
    源亦未簽發系爭本票，縱認系爭本票上發票人之印文為真正，然此亦非許金源所
    蓋，而係遭人盜用，且系爭本票非由被告戊○○或被告之父許金源交付原告，系
    爭本票之原因關係並不存在等語置辯。
三、關於原告請求被告連帶給付票款部分：
（一）按訴訟標的對於共同訴訟之各人，必須合一確定者，共同訴訟人中一人之行為
      有利益於共同訴訟人者，其效力及於全體；不利益者，對於全體不生效力，民
      事訴訟法第五十六條第一項第一款規定甚明。又按民法第二百七十五條規定連
      帶債務人中之一人受確定判決，而其判決非基於該債務人之個人關係者，為他
      債務人之利益亦生效力，故債權人以各連帶債務人為共同被告提起給付之訴，
      被告一人提出非基於其個人關係之抗辯有理由者，對於被告各人即屬必須合一
      確定，自應適用民事訴訟法第五十六條第一項之規定，最高法院三十三年度上
      字第四八一○號判例參照。查本件原告基於票據法律關係以被告為連帶債務人
      請求給付票款部分，其中被告戊○○就原告請求給付票款部分所為上開辯解，
      均非基於其個人關係之抗辯，且形式上觀察該等辯解應屬有利益於共同訴訟人
      ，參照前揭條文及判例意旨，被告戊○○為上開抗辯之效力應及於被告全體。
（二）按當事人主張有利於己之事實者，就其事實有舉證之責任，民事訴訟法第二百
      七十七條前段定有明文。又支票為無因證券，僅就支票作成前之債務關係，無
      庸證明其原因而已。至該支票本身是否真實，即是否為發票人所作成，即應由
      支票債權人負證明之責，此觀民事訴訟法第二百七十七條規定之法理至明，最
      高法院五十年度台上字第一六五九號判例參照。查原告主張其執有系爭本票，
      屆期未獲付款之事實，業據其提出與所述相符之本票為證，且為被告所不爭執
      ，應堪信為實在。又查，兩造對於許金源印鑑證明申請書上蓋用之印文，八十
      二年十二月二十四日許金源向台北縣淡水鎮農會借貸所簽立之貸款授信約定書
      及借據上蓋用之印文、八十二年一月十五日許金源就台北縣淡水鎮○○○段二
      ○○之二地號土地申辦抵押權設定登記資料上所蓋用印文之真正，均不爭執，
      且經本院以肉眼比對上開文書上許金源印文亦均相同，此有台北縣淡水鎮戶政
      事務所八十九年五月十日八九北縣淡戶字第二五四七號函、台北縣淡水鎮農會
      八十九年八月三十日八九淡農信字第一一二六號函、台北縣淡水地政事務所八
      十九年八月二十八日八九北縣淡地資字第○○九七一七號函及附件在卷足佐。
      再查，原告主張系爭本票係由許金源簽發一節，雖為被告所否認，然經本院比
      對系爭本票上發票人許金源之印文，核與上開文書上許金源印文均屬相同，足
      見系爭本票上發票人許金源之印文亦應為真正，因認被告所為上開辯解，不足
      採信。至被告另辯稱：系爭本票上之印文如為真正，應係遭人盜蓋等語，為原
      告所否認，且被告就此部分辯解並未舉證以實其說，空言抗辯，洵無足採。
（三）經查，原告主張系爭本票係由被繼承人許金源簽發後交給被告戊○○，再經被
      告戊○○交付原告而持有等語，且被告亦否認原告持有系爭本票是由許金源所
      簽發及交付，核與證人林勇助證稱：八十五年二月五日許金源本人並未到場，
      戊○○當天交付系爭本票時，系爭本票均已簽好等語相符（詳見八十九年五月
      三日辯論筆錄），則原告持有系爭本票確非直接自許金源處取得，原告與許金
      源間並非直接前後手關係之事實，應堪認定。
（四）按票據債務人固得以自己與執票人間之事由對抗執票人，但以執票人前手與執
      票人間之事由，對抗執票人，則為票據法所不許，最高法院七十六年度台上字
      第二五五六號判決意旨可資參照。倘認系爭本票是由被告戊○○交付原告，參
      照上開判決意旨，無論渠二人間交付票據之原因關係為何，發票人許金源均不
      得執以對抗原告，仍應照本票文義負擔保付款之責，故被告（即發票人許金源
      之繼承人）辯稱原告（即執票人）與戊○○（即執票人之前手）間沒有原因關
      係存在云云，無足採為對被告有利之認定。縱認被告辯稱系爭本票亦非戊○○
      所交付一節為真實，則戊○○對於系爭本票之交付關係而言，僅係第三人身分
      ，被告以第三人戊○○與原告（即執票人）間所存抗辯事由對抗原告，仍屬於
      法無據，此亦有最高法院四十七年度台上字第一六二一號判例足佐。
（五）按本票發票人應負付款之責，利率未經載明時，定為年利六釐，利息自發票日
      起算，票據法第一百二十一條、第一百二十四條準用第二十八條明文規定。從
      而，原告基於繼承之法律關係以及上開票據法之規定，請求被告（即發票人許
      金源之繼承人）連帶給付三百萬元，及自到期日即八十八年二月五日起，至清
      償日止，按週年利率百分之六計算之利息，為有理由，應予准許。
（六）本件係本於票據有所請求而為被告敗訴之判決，爰依民事訴訟法第三百八十九
      條第一項第三款之規定，依職權宣告假執行。
四、關於原告請求被告戊○○返還借款部分：
    按消費借貸，因金錢或其他代替物之交付而生效力，修正前民法第四百七十五條
    定有明文。本件被告戊○○辯稱並未收受借款，消費借貸契約並未成立生效等語
    ，則原告自須就交付借款之事實負舉證責任。經查，原告雖提出以林勇助為匯款
    人，匯款至以被告戊○○為負責人之展安公司帳戶之匯款回條聯影本為證，然被
    告戊○○否認此係原告所交付之借款，且林勇助匯款至展安公司之原因關係可能
    性有多端，自外觀上觀察，實無從憑此逕認被告戊○○已自原告處收受三百萬元
    借款之事實，此外，原告就借貸款項三百萬元業已交付被告戊○○一節，未提出
    其他舉證以實其說，是其基於民法第四百七十八條之規定請求被告戊○○返還借
    款之請求，即屬於法不合，不能准許。
五、據上論結，本件原告之訴為有理由，依民事訴訟法第三百八十五條第一項前段、
    第八十五條第二項、第三百八十九條第一項第三款，判決如主文。
中      華      民      國    八十九    年      十      月      十一    日
                                    臺灣士林地方法院民事第一庭
~B法      官  蔡文育
右為正本係照原本作成。
如對本判決上訴須於判決送達後廿日內向本院提出上訴狀。
中      華      民      國    八十九    年      十      月      十八    日
~B法院書記官  黃瑞華


司法院資訊處製作；財團法人民間司法改革基金會備份。
